臺灣嘉義地方法院民事判決　八十九年重訴字第一三六號
　　原　　　告　庚○○
　　原　　　告　壬○○○
　　原　　　告　丁○○
　　被　　　告　丙○○
　　被　　　告　辛○○
　　被　　　告　甲○○
　　訴訟代理人　乙○○
　　被　　　告　戊○○
　　被　　　告　己○○
右當事人間分割共有物事件，本院判決如左：
    主      文
原告之訴駁回。
訴訟費用由原告負擔。
    事      實
甲、原告方面：
  一、聲明：
 （一）被告應偕同原告就兩造共有坐落嘉義市○○段○○段第十八之十一地號，及
       同小段第十八之四地號，暨同小段第十九之九地號之土地，辦理面積更正。
 （二）請求判決兩造共有坐落嘉義市○○段○○段第十八之十一地號，及同小段第
       十八之四地號，暨同小段第十九之九地號之土地，請准合併分割，分割方式
       如起訴狀所附分割方案圖。
  二、陳述：
  （一）坐落嘉義市○○段○○段第十八之十一地號、同小段第十八之四號、同小段
        第十九之九地號三筆土地（下簡稱系爭土地），由原告與被告共計九人分別
        共有，共有人之應有部分俱屬一致，各均為九分之一。
  （二）另雖於民國（下同）八十八年三月十三日共有人林羅軟（即兩造之母親、被
        告己○○之祖母）死亡前，每人應有部分各為十分之一，而系爭土地共有人
        依各人應有部分均不能單獨為建築之使用，兩造及母親林羅軟於八十六年間
        達成協議立下同意書，內容為同意將系爭三筆土地一併出售，其售價半數以
        上贊同時即可出售，不得異議。該同意書係當時共有人十人為日後將系爭土
        地整體出售而為協議。嗣後因三筆土地一併出售不易，且售價要難決議，於
        八十七年間在被告己○○建議下委由代書王明男辦理共有物分割登記，全體
        共有人每人繳交二萬元費用及備齊資料辦理，故由代書草擬該共有物分割契
        約書，將系爭土地分為ＡＢＣ部分由原告與被告等九人分成三組分配各保持
        共有，另Ｄ部分由林羅軟單獨取得，契約書第四條亦有林羅軟百年後，其餘
        九人日後繼承登記後如何分割之約定，當時共有物分割契約書未具日期，由
        共有人全體簽名或蓋章，另一簽立日期空白之切結書，每組均同意以二人認
        同之價格出售。該八十七年日期空白之共有物分割契約書係兩造當時為辦理
        分割登記事而由代書書寫後由兩造簽署，共有人全體並未持有該份契約書，
        惟因系爭土地上已有抵押權設定（抵押人為原告丁○○及被告戊○○），代
        書告知共有人全體，抵押權設定登記尚未塗銷，共有人全體遂不願繼續辦理
        共有物分割登記，各自取回費用及其資料，並解除該共有物分割契約書之意
        思表示，故該協議契約書效力已不存在，業據原告庚○○向代書查證屬實。
　（三）按各共有人，得隨時請求分割共有物，民法第八百二十三條前段定有明文，
        系爭土地非無因物之使用目的或契約定有不能分割期限之情形，且共有人亦
        無不分割之協議，故系爭土地依法各共有人自得隨時請求分割，原告係共有
        人，爰依民法第八百二十三條之規定，請求判決分割系爭土地。嗣於九十一
        年七月十七日審理時，原告庚○○、壬○○○當庭表示，願和被告乙○○、
        丙○○、甲○○、辛○○分在一起，而不願意和被告戊○○、原告丁○○分
        在一起，分在東邊或西邊均無所謂。
  三、證據：提出系爭土地登記謄本三份、地籍圖一份、分割方案圖一份、錄音帶譯
      文影本一份等為證。
乙、被告方面：
  一、被告己○○方面：
  　１、聲明：原告之訴駁回。
  　２、陳述：
    （１）查系爭土地三筆於八十八年三月十三日兩造之母親（即被告己○○之祖母
          ）林羅軟死亡前，原告與被告包括林羅軟等共十人所共有應有部分各十分
          之一，嗣因訴外人林羅軟死亡後於八十九年七月四日辦理繼承登記，應有
          部分始變更為各九分之一，惟全體共有人於八十六年間已達成協議，並立
          同意書，同意將系爭三筆土地一併出售，其售價半數以上贊同時即可出售
          ，不得異議。嗣數次與買主接洽，均因系爭三筆土地一併出售不易，且共
          有人就售價要難決議，於八十七年間經全體共有人再次達成協議於王明男
          代書事務所訂立共有物分割契約，以抽籤方式將系爭三筆土地由兩造分成
          三組分配各保持共有，並立切結書，每組均同意以二人認同之價格出售。
          然由於原告丁○○早於八十三年一月十九日即將系爭三筆土地其應有部分
          全部提供彰化市第一信用合作社設定最高限額新台幣（下同）七百萬元抵
          押權，另被告戊○○亦將其應有部分全部提供台灣中小企業銀行設定本金
          最高限額二百萬元之抵押權，卻均不願辦理抵押權塗銷登記，而依民法第
          八百六十八條及土地登記規則第九十一條規定，該抵押權仍按應有部分存
          在於分割後之各宗土地上，則勢必造成未設定抵押權之其他共有人遭受不
          利之損害，以致迄今遲遲未辦理分割登記。於今原告丁○○竟首先自行毀
          約並提起本訴，是原告等之請求顯無理由。
    （２）次查，系爭三筆土地其中除一八之一一號原即為空地外，餘一八之四號及
          一九之九號二筆土地上均建有磚木造二層樓房，各共有人除被告己○○及
          乙○○外，均各自占有部分房間。迨八十六年九月間，乙○○因不滿被告
          丙○○擅自在一八之一一號空地搭建鐵皮屋一間，另占有一八之四號地上
          房屋店面（即門牌號碼：民族路四六二號），以及戊○○占有一九之九號
          地上房屋店面（即門牌號碼：民族路四六四號），二人均各自長期出租他
          人，獨享租金所得，乃藉詞其為公務員身分，不便出面訴訟，要求被告林
          朝浚出面訴請法院追討，為己○○拒絕，僅答應具名起訴排除租賃及拆除
          違建，俾便爾後辦理土地分割登記，案經達成訴訟上和解。是原告指稱包
          括一八之一一號建地上均有古老之建築物，係由父母親所建云云，顯然不
          實，蓋一八之一一號地上鐵皮屋一間係丙○○未經全體共有人之同意所逕
          自違建；再原告庚○○及被告辛○○、丙○○指稱己○○侵占三間房屋共
          有租金三、四百萬元等語，更屬荒謬，何況並未舉證以及說明如何計算侵
          占之租金，自不足採信。是依首揆說明，原告再行訴請按協議之方法為分
          割共有物判決，應非適法。至被告丙○○提出之分割方案，因被告戊○○
          、己○○分配部分寬度不足，有違建築技術規則，形同畸零地而無法建築
          ，是丙○○主張之分割方法仍非有理，實無足取。
　　３、證據：提出同意書影本一份、共有物分割契約書影本一份及切結書影三份、
        系爭土地上之房屋現況明細表影本一份、和解筆錄影本二份等為證。
　二、被告甲○○、辛○○、乙○○、丙○○方面：
  　１、聲明：原告之訴駁回。
  　２、陳述：四人願意合併為一組，分配於系爭第十八之十一地號土地，另外原告
        庚○○、壬○○○、丁○○為一組，分配於系爭第十八之四地號土地，另一
        組為被告戊○○、己○○分配至系爭第十九之九地號土地，如此將使共有人
        損失減到最低。
    ３、證據：提出分割方案圖一份為證。
　三、被告戊○○方面：
  　１、聲明：原告之訴駁回。
  　２、陳述：我希望能分在系爭第十八之十一地號土地，和誰分在一起均無所謂，
        但不願和原告丁○○分在一起。
丙、本院依職權勘驗現場，並囑託嘉義市地政事務所測量人員依兩造所提出之分割方
    案進行勘測繪製分割方案圖。
    理      由
一、本件原告主張：系爭土地三筆由原告與被告共計九人分別共有，應有部分俱屬一
    致，各均為九分之一。雖兩造及其母親林羅軟曾於八十七年間訂立共有物分割契
    約書，將系爭土地分為ＡＢＣ部分由原告與被告等九人分成三組分配各保持共有
    ，另Ｄ部分由林羅軟單獨取得，該契約書第四條亦有林羅軟百年後，其餘九人日
    後繼承登記後如何分割之約定，惟因系爭土地上已有抵押權設定（抵押人為原告
    丁○○及被告戊○○），承辦代書告知共有人全體，抵押權設定登記尚未塗銷，
    共有人全體遂不願繼續辦理共有物分割登記，並解除該共有物分割契約書之意思
    表示，故該協議契約書效力已不存在。又系爭土地無因物之使用目的或契約定有
    不能分割期限之情形，且共有人亦無不分割之協議，故系爭土地依法各共有人自
    得隨時請求分割，原告係共有人，爰依民法第八百二十三條之規定請求判決分割
    等語。被告己○○則以：系爭土地於八十七年間共有人已訂立共有物分割契約書
    ，是兩造應受其拘束，原告之請求顯無理由；另被告丙○○提出之分割方案，有
    違建築技術規則，形同畸零地而無法建築，實不足採等語，資為抗辯。被告甲○○、辛○○、乙○○、丙○○則以：彼等四人願意分配於系爭第十八之十一地號
    土地，原告庚○○、壬○○○、丁○○分配於系爭第十八之四地號土地，被告戊○○、己○○分配於系爭第十九之九地號土地，如此將使每位分配人損失減到最
    低等語。被告戊○○則以：伊希望能分在系爭第十八之十一地號土地，和誰分在
    一起均無所謂，但不願和原告丁○○分在一起等語，資為抗辯。
二、系爭三筆土地由原告與被告等共計九人分別共有，應有部分俱屬一致，各均為九
    分之一，且兩造及其母親林羅軟曾於八十七年間訂立共有物分割契約書，將系爭
    土地分為ＡＢＣ部分由原告與被告等九人分成三組分配各保持共有，另Ｄ部分由
    林羅軟單獨取得，契約書第四條亦有林羅軟百年後，其餘九人日後繼承登記後如
    何分割之約定等事實，業據原告及被告己○○分別提出系爭土地登記謄本、地籍
    圖、同意書、共有物分割契約書及切結書影本、系爭土地上之房屋現況明細表等
    在卷可證，且為被告所不爭，堪信為真實。
三、按共有物之分割，依共有人協議方法行之，協議不能決定者，法院始得因共有人
    之聲請，命以原物分配或變賣原物分配價金，民法第八百二十四條第一、二項定
    有明文，故共有人就共有物已訂立協議分割契約者，縱使拒絕辦理分割登記，當
    事人亦僅得依約請求其履行是項登記義務，而不得訴請法院按協議之方法，再為
    分割共有物之判決（最高法院五十九年台上字第一一九八號判例參照）。次按除
    因物之使用目的不能分割或契約約定有不能分割之期限者，共有人得隨時請求分
    割共有物。又分割之方法不能協議者，法院得因任何人之聲請為原物分割或變價
    分割，民法第八百二十三條第一項前段、第八百二十四條定有明文。經查，兩造
    曾於八十七年間就系爭土地已協議訂立共有物分割契約書，並為兩造所不爭執，
    且兩造亦於本院審理時當庭表示願依照該分割契約書辦理（見本院九十年二月二
    日言詞辯論筆錄）；雖原告主張該分割契約書嗣後因共有人得知系爭土地已有抵
    押權設定，致共有人全體不願繼續辦理共有物分割登記，並有解除該共有物分割
    契約書之意思表示，該協議契約書效力已不存在云云，惟按「解除權之行使，應
    向他方當事人以意思表示為之。契約當事人之一方有數人者，前項意思表示，應
    由其全體或向其全體為之。解除契約之意思表示，不得撤銷」為民法第二百五十
    八條明文規定，查兩造間就共有物分割契約書並無解除契約之意思表示，自不能
    因其中一共有人取回辦理分割登記之文件，即遽認該分割契約書無效，是原告上
    揭主張顯不可採。則揆諸前揭判例意旨及法條規定，本件原告提起本件裁判分割
    系爭土地之訴，為無理由，應予駁回。
四、本件事證已臻明確，兩造其餘攻擊及防禦方法，經本院審酌後，核與判決結果不
    生影響，爰不逐一論列，附此敘明。
五、據上論結，原告之訴為無理由，依民事訴訟法第七十八條，判決如主文。
中　　　華　　　民　　　國　　九十一　　年　　　十　　　月　　三十　　　日
~B臺灣嘉義地方法院民事第一庭
~B　　審判長法官　曾文欣
~B　　　　法　官　洪嘉蘭
~B        法  官　吳昀儒
右為正本係照原本作成
如對本裁定抗告須於裁定送達後二十日內向本院提出上訴狀（應附繕本）
中　　　華　　　民　　　國　　九十一　　年　　　十　　　月　　三十一　　日
~B        書記官　楊國色
